【裁判字號】    98,訴,193
【裁判日期】    980428
【裁判案由】    偽造文書等
【裁判全文】
臺灣臺北地方法院刑事判決               98年度訴字第193號
公  訴  人  臺灣臺北地方法院檢察署檢察官
被      告  乙○○
選任辯護人  蔡明熙律師
            周明添律師
上列被告因偽造文書等案件，經檢察官提起公訴（九十七年度偵
續字第五三六號），本院判決如下：
    主  文
乙○○行使偽造私文書，足以生損害於他人，處有期徒刑陸月，
減為有期徒刑月；又意圖為自己不法之所有，以詐術使人將本
人之物交付，處有期徒刑年貳月；應執行有期徒刑年肆月。
    事  實
一、乙○○（原名李貴香，於民國九十六年四月十八日改名為乙○○，下稱乙○○）係臺北市○○區○○路二段三七二巷三
    弄二二號一樓詠傳實業有限公司（下稱詠傳公司）之負責人
    ，詠傳公司自八十六年起已非德國明鏡公司（SAINT-GOBAIN
    GLASS）之總代理，德國明鏡公司臺灣地區總代理權改由光
    悅企業有限公司（下稱光悅公司）取得，詠傳公司係向光悅
    公司訂購德國明鏡公司相關產品，每年訂購產品數量僅一至
    二貨櫃，每貨櫃價格約一萬歐元；乙○○自八十八年間起即
    多次向戊○○調借現金周轉，於九十五年間亟需現款償還先
    前向戊○○及其他金主調借款項之本息，遂與戊○○商議可
    否再調借現金，戊○○因乙○○於短期間密集借款，且調借
    金數額異常增多有所質疑，乙○○為順利向戊○○調借資金
    周轉，竟基於行使偽造私文書及意圖為自己不法所有之犯意
    ，於九十五年九月至十月期間，接續委託不知情之某真實姓
    名年籍不詳翻譯社人員偽造「九十五年九月十一日德國明鏡
    公司報價單」、「九十五年十月十二日德國明鏡報公司價單
    」及「九十五年十月二十日德國明鏡公司報價單」，以示詠
    傳公司於九十五年九月十一日、十月十二日、十月二十日各
    向德國明鏡公司訂購價值約美金十一萬九百十三．六元之產
    品，並持上揭偽造報價單在臺北市○○區○○街八十二巷口
    等處交付戊○○而行使之，足以生損害於德國明鏡公司，乙○○除向戊○○佯稱詠傳公司資力雄厚，代理德國明鏡公司
    產品銷售業務規模龐大，亟需大量現金俾以向德國明鏡公司
    訂購產品銷售予信美鏡廠股份有限公司（下稱信美鏡廠）等
    下游廠商外，另持不知情之甲○○（業經臺灣臺北地方法院
    檢察署檢察官以九十七年度偵續字第五三六號為不起訴處分
    確定）所簽發如附表一至三所示支票為借款擔保，向戊○○
    佯稱上揭支票均係信美鏡廠向詠傳公司購買產品所支付貨款
    ，屆期必獲兌現，致使戊○○陷於錯誤，誤以為乙○○向伊
    調借現款向德國明鏡承購產品轉售予信美鏡廠等下游廠商後
    ，即可向下游廠商收取貨款清償借款，確有相當清償能力，
    接續於如附表一至三所示時間，同意收受如附表一至三所示
    甲○○簽發支票為借款擔保，扣除如附表一至三所示約定利
    息、佣金後，將其所有如附表三所示款項、其轉向父親丙○○、母親丁○○○調借如附表一、二所示款項，共計新臺幣
    四千九百五十五萬九千六百元之款項交付予乙○○。詎乙○○詐得上揭款項後，其所交付如附表一至三所示之支票自九
    十六年三月二十九日起陸續跳票，戊○○始悉受騙。
二、案經戊○○訴由臺灣臺北地方法院檢察署檢察官偵查起訴。
    理  由
壹、程序部分：
一、按被告以外之人於審判外之言詞或書面陳述，除法律有規定
    者外，不得作為證據，刑事訴訟法第一百五十九條第一項定
    有明文；復按被告以外之人於偵查中向檢察官所為之陳述，
    除顯有不可信之情況者外，得為證據，同法第一百五十九條
    之一第二項亦有規定；另按被告以外之人於審判外之陳述，
    雖不符前四條之規定，而經當事人於審判程序同意作為證據
    ，法院審酌該言詞陳述或書面陳述作成時之情況，認為適當
    者，亦得為證據；當事人、代理人或辯護人於法院調查證據
    時，知有第一百五十九條第一項不得為證據之情形，而未於
    言詞辯論終結前聲明異議者，視為有前項之同意；同法第一
    百五十九條之五規定甚明。本案所據以認定被告乙○○犯罪
    事實之證據，其中部分屬傳聞證據，除證人戊○○、莊健昭
    於偵查中向檢察官所為之陳述，業經具結且無顯不可信之情
    形存在，依刑事訴訟法第一百五十九條之一第二項規定，自
    具備證據能力外；其餘之傳聞證據，因公訴人、被告及其選
    任辯護人於本院言詞辯論終結前均未對其證據能力聲明異議
    ，本院認該等傳聞證據作成之情況亦無不當之情形，依刑事
    訴訟法第一百五十九條之五規定，該等傳聞證據均具備證據
    能力，合先敘明。
二、按「刑事訴訟法第二百十三條規定，犯罪之被害人得為告訴
    ，所謂被害人，指因犯罪行為直接受害之人而言，至其他因
    犯罪間接或附帶受害之人，在民事上雖不失有請求賠償損害
    之權，但既非因犯罪直接受其侵害，即不得認為該條之被害
    人，因而陳告他人之犯罪事實，請求究辦，亦祇可謂為告發
    ，不得以告訴論」，有最高法院二十年上字第五五號判例可
    資參照。本件告訴人戊○○之父母親丙○○、丁○○○雖亦
    有具狀訴請檢察官偵辦，惟查，本件借款事宜從頭至尾均係
    由告訴人戊○○一人與被告聯繫處理，丙○○、丁○○○二
    人從未參與，如附表一、二所示款項雖係告訴人分向丙○○
    、丁○○○調借後出借予被告，惟金錢借貸關係僅存在被告
    與告訴人二人之間，被告僅對告訴人戊○○一人負責等情，
    業據被告與告訴人於本院準備程序中確認無誤（見本院卷第
    五七頁），從而如附表一至三所示金錢借貸關係與丙○○、
    丁○○○並無直接關係，渠二人縱有受損，亦屬間接受害，
    依上揭說明，丙○○、丁○○○應屬告發人，起訴書認渠二
    人亦為本件告訴人，容有誤會，合先敘明。
貳、實體部分：
一、訊據被告乙○○固不否認其於九十五年九月至十月期間交付
    予告訴人戊○○之「九十五年九月十一日德國明鏡公司報價
    單」、「九十五年十月十二日德國明鏡報公司價單」及「九
    十五年十月二十日德國明鏡公司報價單」均係伊私下委請翻
    譯社人員所偽造，且伊確有於如附表一至三所示時間，交付
    如附表一至三所示甲○○簽發支票為借款擔保，扣除如附表
    一至三所示約定利息、佣金後，向告訴人收取如附表一至三
    所示共計四千九百五十五萬九千六百元借款，且上揭擔保借
    款支票自九十六年三月二十九日起陸續跳票等情，惟矢口有
    何詐欺取財罪嫌，辯稱：伊自八十八年間起即持支票向告訴
    人借款，信用狀況良好，告訴人為賺取高額利息及佣金，於
    九十一年間主動表示認識很多金主，詠傳公司如提供票信良
    好之人所簽發支票作為借款擔保，告訴人即可幫忙調借現金
    擴大詠傳公司營業規模，伊因而向甲○○商借其於彰化銀行
    城內分行所開設第000000000號支票帳戶（下稱彰
    化銀行甲○○支票帳戶）之支票作為借款擔保，九十五年九
    、十月間告訴人突然表示，背後有一名金主很囉唆，需要提
    供單據證明擔保支票均係詠傳公司貨款支票，不是人頭票，
    才願意借款，伊因而依照告訴人之指示，委託翻譯社人員偽
    造上揭報價單交付予告訴人，告訴人當時承諾待金主看完之
    後願將上揭報價單自行銷燬，未料竟於事後以該報價單誣指
    伊詐欺，伊向告訴人所商借之款項，均用於支付借款本息，
    因利息過高，以利滾利，終至周轉失靈，無力償還借款本息
    ，惟伊於借款之初並無意圖為自己不法所有之意思，亦無施
    用任何詐術詐騙告訴人，本件純實民事糾葛，不能以詐欺取
    財罪論處云云。經查：
  (一)被告係詠傳公司之負責人，自八十八年間起即多次向告訴人
    調借現金周轉，於九十五年九月至十月期間，在臺北市○○
    區○○街八十二巷口等處，將其自行委託某真實姓名年籍不
    詳翻譯社人員偽造之「九十五年九月十一日德國明鏡公司報
    價單」、「九十五年十月十二日德國明鏡報公司價單」及「
    九十五年十月二十日德國明鏡公司報價單」交付予告訴人，
    並持甲○○所簽發如附表一至三所示支票作為借款擔保，於
    如附表一至三所示時間向告訴人借款，告訴人扣除如附表一
    至三所示約定利息、佣金後，已將其所有如附表三所示款項
    、其轉向父親丙○○、母親丁○○○調借如附表一、二所示
    款項，共計新臺幣四千九百五十五萬九千六百元之款項交付
    予被告，嗣後被告所交付如附表一至三所示之支票自九十六
    年三月二十九日起陸續跳票等情，為被告與告訴人所不爭執
    （見本院卷第一三九、一四○、二一二頁），並有被告名片
    （見九十七年度他字第一五八六號卷第五頁）、如附表一至
    三所示支票（見九十七年度他字第一五八六號卷第十至四六
    頁）、九十六年十一月二十七日臺北金南郵局第○六○○五
    號存證信函（見九十七年度他字第一五八六號卷第四八至五
    十頁）、偽造「九十五年九月十一日德國明鏡公司報價單」
    （見九十七年度他偵續字第五三六號卷第七至九頁）、偽造
    「九十五年十月十二日德國明鏡報公司價單」（見九十七年
    度他偵續字第五三六號卷第十至十二頁）、偽造「九十五年
    十月二十日德國明鏡公司報價單」（見九十七年度他偵續字
    第五三六號卷第十三至十五頁）、彰化銀行城內分行九十八
    年三月五日彰城內第○九八○五一四號函附甲○○支票帳戶
    全部交易往來明細（見本院卷第六二至七八頁）及法務部票
    據信用資訊連結作業查詢資料（見本院卷第一八二至一九○
    頁）等資料附卷足憑，堪以採信。
  (二)又告訴人於本院審理中結證稱伊與被告自八十八年間即有金
    錢往來，每年借款金額約數百萬元，九十五年間被告開始向
    伊密集借款，借款金額亦急速膨脹，資金調度明顯有異常跡
    象，伊開始產生質疑，因而再三向被告確認借款原因，被告
    向伊表示詠傳公司係德國明鏡公司臺灣地區總代理，該公司
    代理德國明鏡公司產品銷售業務蒸蒸日上，規模極為龐大，
    因此需要調借大量現金向德國明鏡公司訂購產品，始能有充
    裕之貨源供給信美鏡廠等下游廠商，被告除於九十五年四月
    一日親自書寫一紙保證條保證所交付之甲○○支票均係詠傳
    公司下游廠商信美鏡廠所交付貨款支票外，又提供偽造之「
    九十五年九月十一日德國明鏡公司報價單」、「九十五年十
    月十二日德國明鏡報公司價單」及「九十五年十月二十日德
    國明鏡公司報價單」予伊進行查證，伊因見上揭報價單所載
    每筆交易金額均超過美金十萬元，因而誤認詠傳公司確有相
    當清償能力，被告調借現款係向德國明鏡承購產品再轉售予
    信美鏡廠等下游廠商，待下游廠商交付貨款後，伊借貸予被
    告之款項必可如期獲償，因而同意收受如附表一至三所示甲○○簽發支票作為借款擔保，扣除如附表一至三所示約定利
    息、佣金後，將伊所有如附表三所示款項、伊轉向父親丙○○、母親丁○○○調借如附表一、二所示款項，共計新臺幣
    四千九百五十五萬九千六百元之款項交付予被告，詎伊所收
    受如附表一至三所示之擔保借款支票自九十六年三月二十九
    日起陸續跳票，伊事後向被告其他金主查詢才得知詠傳公司
    自八十六年起已非德國明鏡公司臺灣地區總代理，且詠傳公
    司每年德國明鏡公司進貨規模很小，被告向伊所借貸款項多
    係用以支付先前向各該金主借貸本息，並非用於進貨銷售方
    面，始察覺受騙等情綦詳（見本院卷第二○一至二○六頁）
    ，經核與告訴人於偵查中所為證述大致相符（見九十七年度
    他字第一五八六號卷第七八至八三頁、第一二九至一三一頁
    、九十七年度他偵續字第五三六號卷第五一至五四頁），且
    告訴人與被告並無恩怨，其證詞之真實復受刑事具結刑責之
    擔保，應無甘冒刑事偽證重罪處罰之危險而故意設詞誣陷被
    告之可能，另有被告於九十五年四月二十一日所書寫保證字
    條（見九十七年度他字第一五八六號卷第九頁）及偽造「九
    十五年九月十一日德國明鏡公司報價單」（見九十七年度他
    偵續字第五三六號卷第七至九頁）、偽造「九十五年十月十
    二日德國明鏡報公司價單」（見九十七年度他偵續字第五三
    六號卷第十至十二頁）、偽造「九十五年十月二十日德國明
    鏡公司報價單」（見九十七年度他偵續字第五三六號卷第十
    三至十五頁）等資料附卷足憑，而證人即德國明鏡公司臺灣
    地區總代理光悅公司負責人於偵查中亦結證稱詠傳公司原係
    德國明鏡公司在臺灣地區之總代理，惟八十六年間起，德國
    明鏡公司改組，該公司出口總部在臺灣地區之總代理改由光
    悅公司取得，詠傳公司需向光悅公司訂購德國明鏡公司產品
    ，總公司雖有口頭指示臺灣地區之產品銷售僅能讓詠傳公司
    一家獨賣，惟詠傳公司下單金額不高，每年約一至二貨櫃，
    每貨櫃金額約一萬歐元，被告交付予告訴人之三紙報價單應
    該都是偽造的，蓋九十二年以後都是用歐元報價，上揭報價
    單卻是用美金報價等語明確（見九十七年度他偵續字第五三
    六號卷第一○七、一○八頁），堪認告訴人所為指訴，應非
    虛妄，而可採信。
  (三)被告雖辯稱告訴人係為賺取高額利息及佣金，因而提議伊可
    持甲○○所簽發支票為擔保，由告訴人向其他金主調現再轉
    借予伊，九十五年九、十月間告訴人突然表示有一名金主要
    求提供單據證明甲○○所簽發支票均係詠傳公司貨款支票伊
    因而依照告訴人之指示，偽造上揭報價單交由告訴人轉交予
    金主察看，告訴人當時承諾事後願意自行銷燬報價單，未料
    竟於事後以此誣指伊詐欺云云。惟查，被告先於九十七年三
    月六日警詢中表示係告訴人表示要看詠傳公司向德國明鏡公
    司進口貨物之進價，才願意借款予伊，伊因而將上揭報價單
    交付予告訴人云云（見九十七年度他字第一五八六號卷第六
    二頁），後於九十七年十月九日檢察官偵查中又辯以上揭報
    價單係伊欲向告訴人借款時，金主要求提供之進口證明，告
    訴人向伊表示要借多少錢，就大概寫，製作完成後再交給告
    訴人要拿給金主看等云（見九十七年度他偵續字第五三六號
    卷第五二頁），另於本院九十八年二月二十六日準備程序再
    辯以本件係先由告訴人片面決定報價單之日期、美金金額、
    進口貨物數量，以書面擬稿，再由伊依告訴人書面所擬內容
    ，指示翻譯社人員將之製作成報價單等云云，是認被告就提
    供該偽造報價單予告訴人之目的，究係欲讓告訴人查看詠傳
    公司向德國明鏡公司進口貨物進價？抑或交由告訴人轉交予
    金主確認借款原因？又該偽造報價單之不實內容究係由被告
    一人決定？抑或係聽從告訴人所為具體指示而製作？其供述
    內容前後不一，相互矛盾，是其所辯，是否真實可採，已非
    無疑。再者，本件借款事宜從頭至尾均係由告訴人一人與被
    告聯繫處理，借貸關係僅存在被告與告訴人二人之間，被告
    僅對告訴人戊○○一人負責等情，業據被告與告訴人確認無
    誤，已如前述，告訴人並供稱如附表三所示借款係伊個人資
    金，如附表一、二所示款項則係伊分向父親丙○○、丁○○○調借後出借予被告等情綦詳（見本院卷第二○三、二○六
    頁），告訴人交付借款既有部分資金來自其父母，苟其知悉
    上揭報價單均係偽造，衡情應為無賺取佣金而勾串外人訛詐
    自身父母之理，況告訴人如於借款之初即已明知被告對外聲
    稱詠傳公司資力雄厚，代理德國明鏡公司產品銷售業務規模
    龐大，亟需大量現金俾以向德國明鏡公司訂購產品銷售予信
    美鏡廠下游廠商一節均係捏造，應會立即對被告及詠傳公司
    之償債能力產生質疑，自當拒絕繼續借款予被告，俾以控制
    日後遭倒帳之風險，焉有可能繼續提供自有資金出借貸被告
    ，甚且與被告同謀偽造報價單詐騙自身父母調借現款出借予
    被告之理？綜上，被告所為上揭辯解，顯與常理有違，不足
    採信。
  (四)再查，被告於本院審理中坦承伊向告訴人所借取如附表一至
    三所示款項均係用以支付先前向告訴人及其他金主調借款項
    之本息（見本院卷第二一一頁反面），堪認被告於九十五年
    間係採「以債養債」之方式籌措詠傳公司還款資金，無論其
    個人或詠傳公司之償債能力均已發生嚴重問題，竟交付上揭
    偽造報價單予告訴人，並向告訴人佯稱詠傳公司資力雄厚，
    代理德國明鏡公司產品銷售業務規模龐大，亟需大量現金俾
    以向德國明鏡公司訂購產品銷售予下游廠商，所提供擔保支
    票均係信美鏡廠等下游廠商所支付貨款支票，屆期必獲兌現
    ，致使告訴人陷於錯誤，交付借款，被告主觀上有意圖為自
    己不法所有之詐欺意圖，至為酌然。綜上所述，本件事證明
    確，被告行使偽造私文書及詐欺取財犯行，堪以認定，應依
    法論科。
二、核被告所為係犯刑法第二百十六條、第二百十條之行使偽造
    私文書罪及第三百三十九條第一項之詐欺取財罪。其偽造私
    文書之低度行為，應為行使私文書之高度行為所吸收，不另
    論罪。其先後交付偽造報價單之行為，係基於同一行使偽造
    私文書犯意下之接續行為，侵害同一法益，只論以一罪；而
    如附表一至三所示借款均係告訴人因受被告詐騙誤認上開借
    款將用以向德國明鏡公司訂購產品轉售予下游廠商，屆期必
    獲清償而為給付，是告訴人雖有多次給付行為，然係出於被
    告所為同一詐騙行為，亦論以一罪。而被告利用不知情之翻
    譯社人員偽造上揭報價單，係間接正犯。另被告所犯上揭行
    使偽造私文書及詐欺取財罪，犯意各別，罪名不同，應分論
    併罰。爰審酌被告明知詠傳公司於九十五年間已無充裕資金
    支付先前借款本息，需以短期借貸方式籌措還款資金，財務
    狀況日益惡化，已然喪失償債能力，竟持上揭偽造報價單向
    告訴人謊稱詠傳公司業務狀況良好，需大量現金俾以向德國
    明鏡公司訂購產品銷售予下游廠商，待下游廠商支付貨款即
    可償還借款，致使告訴人陷於錯誤，交付共計新臺幣四千九
    百五十五萬九千六百元之借項，造成告訴人財務嚴重損失，
    惡性非輕，犯後未能坦認全部犯行，迄今仍未與告訴人達成
    民事和解，賠償告訴人所受損失，兼衡以被告之素行、生活
    狀況、智識程度等一切情狀，分別量處如主文所示之刑；又
    被告所犯行使偽造私文書罪部分，犯罪時間係在九十六年四
    月二十四日之前，所犯非中華民國九十六年罪犯減刑條例第
    三條所列之罪，符合減刑條件，依中華民國九十六年罪犯減
    刑條例第二條第一項第三款減其宣告刑二分之一，減為有期
    徒刑三月，而被告所犯詐欺取財罪部分，犯罪時間雖在九十
    六年四月十六日以前，惟宣告逾有期徒刑一年六月之刑，依
    中華民國九十六年罪犯減刑條例第三條第一項第十五款之規
    定不予減刑，並定其應執行刑。末查，上揭偽造報價單雖係
    被告所偽造，然業已交付告訴人而行使之，顯非屬被告所有
    ，復非應義務沒收之物，爰不另為沒收之諭知，併此敘明。
據上論斷，應依第二百九十九條第一項前段，刑法第二百十六條
、第二百十條、第三百三十九條第一項、第五十一條第五款，中
華民國九十六年罪犯減刑條例第二條第一項第三款、第三條第一
項第十五款、第七條、第十一條，刑法施行法第一條之一第一項
、第二項前段，判決如主文。
本案經檢察官羅月君到庭執行職務。
中    華    民    國    98    年    4     月    28    日
                  刑事第十四庭  審判長法  官  劉慧芬
                                      法  官  陳琪媛
                                      法  官  李家慧
以上正本證明與原本無異。
如不服本判決應於收受送達後10日內向本院提出上訴書狀，並應
敘述具體理由；其未敘述上訴理由者，應於上訴期間屆滿後20日
內向本院補提理由書（均須按他造當事人之人數附繕）「切勿逕
送上級法院」。
                                      書記官  鄭淑丰
中    華    民    國    98    年    4     月    28    日
附錄本件論罪科刑法條：
中華民國刑法第210條
（偽造變造私文書罪）
偽造、變造私文書，足以生損害於公眾或他人者，處 5 年以下有
期徒刑。
中華民國刑法第216條
（行使偽造變造或登載不實之文書罪）
行使第 210 條至第 215 條之文書者，依偽造、變造文書或登載
不實事項或使登載不實事項之規定處斷。
中華民國刑法第339條
（普通詐欺罪）
意圖為自己或第三人不法之所有，以詐術使人將本人或第三人之
物交付者，處5年以下有期徒刑、拘役或科或併科1千元以下罰金
。
以前項方法得財產上不法之利益或使第三人得之者，亦同。
前二項之未遂犯罰之。


司法院資訊處製作；財團法人民間司法改革基金會備份。
